【裁判字號】    97,再,135
【裁判日期】    971124
【裁判案由】    地價稅
【裁判全文】
臺北高等行政法院判決
                                       97年度再字第135號
再審原告    甲○○
再審原告    乙○○
再審被告    臺北市稅捐稽徵處
代  表  人  丙○○（處長）
上列當事人間因地價稅事件，再審原告對最高行政法院中華民國
96年3 月22日96年度判字第444 號判決提起再審之訴，經最高行
政法院以97年6 月12日97年度裁字第3113號裁定移送本院，本院
判決如下：
    主  文
再審之訴駁回。
再審訴訟費用由再審原告負擔。
    事  實
一、事實概要：
    緣原告共有坐落臺北市○○區○○段3 小段99號土地（下稱
    系爭土地），原經被告所屬士林分處核定按公共設施保留地
    稅率課徵地價稅，嗣該分處於清查時發現系爭土地非屬公共
    設施保留地，遂按一般用地稅率課徵民國（下同）91年地價
    稅。原告不服，申請復查未獲變更，提起訴願，遭臺北市政
    府以92年6 月5 日府訴字第09209073900 號訴願決定駁回，
    復向本院提起行政訴訟，經本院於93年11月11日以92年度訴
    字第3595號。再審原告不服，提起上訴，經最高行政法院96
    年3 月22日96年度判字第444 號判決駁回而告確定。嗣再審
    原告以最高行政法院上開確定判決有行政訴訟法第273 條第
    1 項第11款、第13款規定之再審事由，向最高行政法院提起
    再審之訴，經最高行政法院於97年6 月12日以97年度裁字第
    3113號裁定移送至本院。
二、兩造聲明：
    (一)再審原告聲明求為判決：1.請求將最高行政法院96年度判
                              字第00444 號確定判決廢棄，
                              上開確定判決前，原判決、訴
                              願及復查決定、原處分均撤銷。
                            2.再審之訴費用由再審被告負擔。
    (二)再審被告聲明求為判決：1.駁回再審原告之訴。
                            2.訴訟費用由再審原告負擔。
三、兩造之爭點：
    (一)原告主張之理由：
      1.行政判決之制作，行政訴訟法第209 條定有明文，其中
        理由項下，應記載關於攻擊或防禦方法之意見或法律上
        之意見，行政訴訟法第209 條第3 項規定至明。故而，
        上述應記載事項有欠缺者，乃為判決理由不備，所謂判
        決不備理由，非僅囿於判決全無理由而言，判決所附理
        由不明瞭或有遺漏，甚至不能據理由知悉主文所由生之
        依據者，均屬之。故就當事人提出之攻擊、防禦方法，
        當如何逐項加以斟酌，或某一攻擊方法因有如何原因不
        予斟酌，何以斷定某事項為真偽，以如何之法規為判決
        依據事項，均應分別說明，其有欠缺者，皆屬理由不備
        （最高法院29年上字第842 號、40年台上字第144 號判
        例足資參照）。復司法院大法官會議釋字第177 號解釋
        意旨謂：「確定判決消極的不適用法規顯然影響裁判者
        ，自屬民事訴訟法第四百九十六條第一項第一款所規定
        適用法規顯有錯誤範圍，應許當事人對之提起再審之訴
        ，以貫徹憲法保障人民權益本旨。」，而民事訴訟法第
        496 條第1 項第1 款所謂「適用法規顯有錯誤」，係指
        確定判決違背法規或現存判例、解釋者而言（最高法院
        71年度台再字第210 號判例足資參照）。按當事人對於
        行政法院確定判決適用法規顯有錯誤，得依行政訴訟法
        第273 條第1 項第1 款：「適用法規顯有錯誤者」之規
        定，提起再審之訴，茲行政訴訟法未有明文者，準用民
        事訴訟法相關規定，行政訴訟法多有規定，大法官釋字
        第177 號解釋既謂「確定判決消極的不適用法規顯然影
        響裁判者，屬民事訴訟法第四百九十六條第一項第一款
        所規定適用法規顯有錯誤範圍，應許當事人對之提起再
        審之訴，以貫徹憲法保障人民權益本旨。」，準此，確
        定民事判決有消極的不適用法規顯然影響裁判者，既屬
        適用法規顯有錯誤，而得提起民事再審之訴救濟，則確
        定行政判決遇有消極不適用法規顯然影響裁判者，自亦
        屬適用法規顯有錯誤，而得依行政訴法第273 條第1 項
        第1 款規定提起再審之訴救濟，合先敘明。
      2.查最高行政法院96年度判字第444 號確定行政判決第5
        頁理由5 謂原判決經核於法無違。並認為再審原告主張
        ：再審原告多年來均按千分之六稅率課徵地價稅，係善
        意信賴之相對人，再審被告嗣後改按一般用地稅率課徵
        ，違反信賴保護原則，但再審原告並未提出確切事證以
        證明其有何因信賴而展開具體之信賴行為，因而發生值
        得保護信賴之利益，該主張委無可採。又同小段99之1
        地號，雖係77年11月22日間由系爭地號分割，惟該地使
        用狀況與系爭土地未必相同，縱然情況相同，亦係該地
        按公共設施保留地課徵地價稅是否有誤問題，與比例原
        則或公平原則無涉。再查，財政部87年7 月15日台財稅
        第871954380 號函釋係謂：「二、查都市計畫法所稱之
        「公共設施保留地」，依都市計畫法第48條至第51條之
        立法意旨，係指依同法所定都市計畫擬定，變更程序及
        同法第42條規定，劃設之公共設施用地中，留待將來各
        公用事業機構：各該管政府或鄉、鎮、縣轄市公所取得
        者而言。已取得或非留供各事業機構，各該管政府或鄉
        、鎮、縣轄市公所取得者，仍非屬公共設施保留地。系
        爭土地既非留供各事業機構、各該管政府或鄉、鎮、縣
        轄市公所取得之公共設施用地，仍非公共設施保留地。
        復系爭土地不符公共設施保留地規定，其所有人並無因
        公共設施保留地之限制使用而受何特別犧牲，尚與司法
        院釋字第336 號、第440 號解釋所示情形不同，自無從
        要求國家應予補償或適用特別稅率。至於內政部營建署
        93年12月14日台內營字第0930088212號函釋：「私人或
        團體依政府相關法令規定興建完成之公共設施用地如荒
        廢已久或因故毀損，滅失者，得由直轄市、縣（市）主
        管會同目的事業主管機關、投資興辦人實地勘查後，如
        有重新獎勵投資興辦或由政府取得興闢之必要者，得解
        除原投資核淮，回復為公共設施保留地。」，臺北市政
        府有無於94年間表示擬將系爭土地回復為公共設施保留
        地，亦僅其回復為公共設施保留地以後年度可否按特別
        稅率納稅問題，與91年度系爭土地是否公共設施保留地
        之認定無影響。原判決業已敘明，其認定系爭土地非屬
        公共設施保留地之証據及理由，核無違背証據法則。上
        訴意旨復執陳詞，指摘原判決不當，聲明廢棄，非有理
        由，應予駁回云云。惟按：
        (1)原確定判決認定系爭土地非為公共設施保留地，厥惟
          財政部87 年7月15日台財稅字第871954380 號函釋謂
          ：查都市計畫法所稱之「公共設施保留地」依都市計
          畫法第48條至第51條之立法意旨，係指依同法所定都
          市計畫擬定，變更程度及同法第42條規定劃設之公共
          設施用地中，留待將來各公用事業機構、各該管政府
          或鄉、鎮、縣轄市公所取得者而言，已取得或非留供
          各事業機構、各該管政府或鄉、鎮、縣轄市公所取得
          者，仍非屬公共設施保留地。…，臺北市獎勵投資興
          建公共設施辦法固係於69年2 月1 日始依都市計畫法
          第30條訂定，系爭土地興建市場（即雨農市場）時，
          縱未能依該辦法受獎勵，不符上開函釋第三項第(一)款
          例示情形，系爭土地既非留供各事業機構、各該管政
          府或鄉、鎮、縣轄市公所取得之公共設施用地，仍非
          公共設施保留地，不因有無受獎勵而異云云。但查：
          關於系爭土地尚要留供將來興建之雨農市場用地用
            途，再審原告乙○○於93年11月19日即曾書面申請
            變更為一般用地，俾按一般用地稅率核課土地稅負
            。而臺北市市場管理處於93年12月8 日以北市市三
            字第09332024500 號函復再審原告乙○○，該函說
            明二謂：「考量雨農市場經劃設為市場用地，有其
            供應當地居民日常民生物質之所需及購物便利之任
            務，且鄰近該地區無其他市場，不應輕易廢除，仍
            應保留市場使用用途。」，有臺北市市場管理處93
            年12月8 日北市市三字第09332024500 號函影本可
            稽（附件一），從臺北市市場管理處上開93年12月
            8 日函說明二瞭然可知，系爭土地上所興建之雨農
            市場用地，由於業經臺北市依都市計畫法劃設為市
            場用地，縱然系爭土地上雨農市場約在二十年前因
            火災而發生毀損情事，但考量雨農市場所在之系爭
            土地，有其供應當地居民日常民生物質所需及購物
            便利之任務，且鄰近該地區並無其他市場，不應輕
            易廢除，仍應保留其市場使用用途，不待辭費。系
            爭土地既仍應保留其將來市場使用用途，足堪認定
            系爭土地確屬公共設施用地、洵無庸疑。原確定判
            決逕認系爭土地既非留供各事業機構，各該管政府
            或鄉、鎮、縣轄市公所取得之公共設施用地，非屬
            公共設施保留地，顯屬率斷。
          再者，內政部營建署93年12月14日台內營字第0930
            088212號函示業已明白解釋：「私人或團體依政府
            相關法令規定興建完成之公共設施用地，如荒廢已
            久或因故毀損、滅失者，得由直轄市、縣（市）主
            管機關會同目的事業主管機關、投資興辦人實地勘
            查後，如認有重新獎勵投資興辦或由政府取得興闢
            之必要者，得解除原投資核准，回復為公共設施保
            留地。」（請參卷附再審原告94年10月25日提呈最
            高行政法院96年判字第444 號補充上訴理由狀(一)附
            件三內政部營建署93年12月14日台內營字第093008
            8212號函影本），而內政部上開函示亦於93年12月
            14日以台內營字第0930088212號函知財政部，請財
            政部就「都市計畫公共設施保留地認定相關事宜。
            」遵照內政部營建署93年12月14日台內營字第0930
            088212號函示辦理，嗣財政部於93年12月24日以台
            財稅字第09304569490 號函轉知財政部所屬各國稅
            局及各縣市稅捐稽徵處，略謂都市計畫公共設施保
            留地認定相關事宜，依據內政部93年12月14日台內
            營字第0930088212號函辦理（請參卷附再審原告95
            年8 月10日提呈  最高行政法院院96年判字第444
            號補充上訴理由狀(三)附件一內政部93年12月14日台
            內營字第0930088212號致財政部函影本及附件二財
            政部93年12月24日台財稅字第09304569490 號致所
            屬各國稅局及各縣市稅捐稽徵處函影本）。從財政
            部於93年12月24日以台財稅字第09304569490 號函
            轉知所屬各國稅局及各縣市稅捐稽徵處就都市計畫
            公共設施保留地認定相關事宜，依據內政部93年12
            月14日台內營字第0930088212號函辦理可徵，自93
            年12月24日起，財政部及其所屬各國稅局及各縣市
            稅捐稽徵處，就都市計畫公共設施保留地認定相事
            宜，完全遵照內政部93年12月14日台內營字第0930
            088212號函辦理，茲系爭土地即雨農市場用地，業
            經臺北市政府於94年10月14日依據內政部營建署93
            年12月14日台內營字第0930088212號函示，認有重
            新獎勵投資興辦或由政府取得興闢之必要，解除雨
            農市場用地原投資核准案，補正回復為公共設施保
            留地。既然系爭土地上雨農市場用地，已在94年10
            月14日補正回復為公共設施保留地，則原確定判決
            ，置內政部營建署93年台內營字第0930088212號函
            示及臺北市政府94年10月14日遵照內政部上開93年
            12月14日函示所做之94年府建市字第00000000000
            號函示，認有重新獎勵投資興辦或由政府取得興闢
            之必要，准予系爭土地解除原投資核准，回復為公
            共設施保留地之法令解釋於無視。不予適用上開乙
            紙認定系爭土地應回復公共設施保留地之有效，明
            確法令解釋，仍執財政部87年7 月15日台財稅第87
            1954380 號函之舊有解釋，認定系爭土地非屬公共
            設施保留地。原確定判決消極不適用法規，揆諸前
            揭司法院大法官釋字第177 號解釋，顯然影響裁判
            ，已然該當行政訴訟法第273 條第1 項第1 款：「
            適用法規顯有錯誤者。」之再審事由及第11款：「
            為判決基礎之行政處分，依其後之行政處分（即內
            政部、財政部解釋函文）已變更者。」之再審事由
            。抑有進者，再審原告於本件再審訴訟中提出之臺
            北市市場管理處93年12月8 日北市市三字第093320
            24500 號函認定系爭土地上雨農市場用地仍為做市
            場使用用途之公共設施用地（請參本再審狀附件一
            ）。上開臺北市市場管理處函為本件確定判決言詞
            辦論終結前即已存在之証物，再審原告不知有此致
            未斟酌，現於原確定行政判決後始知臺北市場管理
            處曾於93年12月8 日作成北市市三字第0933202450
            0 號函，認定系爭土地上雨農市場用地，將來仍應
            保留為公共設施用地之市場用地使用用途。關此，
            顯然該當行政訴訟法第273 條第1 項第13款：「當
            事人發現未經斟酌之証物」之再審事由，尚請鈞院
            明察。
        (2)原確定判決謂內政部營建署93年12月14日台內營字第
          0930088212號函釋：「私人或團體依政府相關法令規
          定興建完成之公共設施用地，如荒廢已久或因故毀損
          、滅失者，得由有直轄市、縣（市）主管會同目的事
          業主管機關、投資興辦人實地勘查後，如有重新獎勵
          投資興辦或由政府取得興闢之必要者，得解除原投資
          核准，回復為公共設施保留地。」，臺北市政府有無
          於94年間表示擬將系爭土地回復為公共設施保留地，
          亦僅其回復為公共設施保留地以後年度可否按特別稅
          率納稅率納稅問題，與91年度系爭土地是否公共設施
          保留地之認定無涉云云。但查：
          行政機關就行政法規所為之解釋，係闡明法規之原
            意，應自法規生效之日起有其適用（司法院大法官
            釋字第287 號解釋參照）。復「涉及租稅事項之法
            律，其解釋應本於租稅法律主義之精神，依各該法
            律之立法目的，衡酌經濟上之意義及實質課稅之公
            平原則為之。」（司法院大法官釋字第420 號解釋
            參照）。職故，稅捐稽徵機關調查課稅事實應斟酌
            納稅義務人有利及不利事實，不得僅採不利事實，
            而捨有利事實不顧，否則即違「實質課稅原則」（
            行政法院87年判字第2235號判決參照），合先敘明。
          查都市計畫法早在53年即在國內公布施行，而系爭
            土地上雨農市場約在二十年前發生火災將市場建物
            主體燒燬殆盡，就時間而言，系爭土地雨農市場因
            祝融肆虐遭受損壞，顯然是在都市計畫法第27條第
            1 項第1 款所規定應迅行調整及依都市計畫法第26
            條規定每五年實施一次通盤檢討公布施行之後，不
            待辭費，系爭土地上雨農市場因火災而發生毀損情
            事，應適用都市計畫法第27條第1 項第1 款規定及
            同法第26條規定迅行變更調整，通盤檢討，洵無庸
            疑。今者，系爭土地固經臺北市政府於94年10月14
            日以府建市字第00000000000 號函援引內政部營建
            署93年12月14日台內營字第0930088212號函示，認
            有重新獎勵投資興辦或由政府取得興闢之必要，淮
            予解除雨農市場原始投資核准案，回復系爭土地為
            公共設施保留地。但系爭土地雨農市場主體建物既
            然在二十年前已遭回祿而燒燬殆盡，揆諸前揭司法
            院大法官釋字第287 號解釋可徵，臺北市政府在雨
            農市場二十年前發生火災當時，本即應依當時已公
            布施行有年之都市計畫法第27條第1 項第1 款規定
            及第26條規定自系爭土地上雨農市場建物主體已遭
            火災燒燬損壞之日起，迅行變更調整及通盤檢討系
            爭土地回復為公共設施保留地，並按公共設施保留
            地稅率課徵系爭土地千分之6 之地價稅，始符法制
            、公平正義及上開都市計畫法相關條文之立法精神
            。詎原確定判決，竟謂內政部營建署93年12月14日
            台內營字第0930088212號函釋，臺北市政府在94年
            10月14日遵照內政部營建署93年12月14日上開函釋
            將系爭土地回復為公共設施保留地，只是系爭土地
            回復為公共設施保留地以後年度可否按特別稅率納
            稅問題，與91年度系爭土地是否公共設施保留地之
            認定無影響，原確定判決上開認事用法，顯然無視
            系爭土地上雨農市場在二十年發生火災之時，臺北
            市政府行政怠情未依當時已公布施行之都市計畫法
            第27條第1 項第1 款規定及第26條規定，自系爭土
            地上雨農市場建物主體己遭火災燒燬損壞之日起，
            迅行變更調整及通盤檢討系爭土地回復為公共設施
            保留地，按公共設施保留地稅率課徵系爭土地千分
            之6 地價稅之違法事實，猶自認定系爭土地非屬公
            共設施保留地，已然違反司法院大法官釋字第287
            號解釋意旨，顯有判決應適用法規而不予適用之違
            法至灼。
          系爭土地上之雨農市場建物之主體業在二十年前發
            生火災燒燬殆盡，已如前述，經臺北市政府相關部
            門派員實地勘查後，於94年10月14日以府建市字第
            00000000000 號函授引內政部營建署93年12月14日
            台內營字第0930088212號函示，認有重新獎勵投資
            興辦或由政府取得興闢之必要，准予解除原投資核
            准案，而回復系爭土地為公共設施保留地。今者，
            系爭土地既已回復為公共設施保留地，揆諸前揭行
            政法院87年判字第2235號判決意旨及司法院大法官
            釋字第420 號解釋意旨，再審被告就系爭土地計課
            其地價稅，合當本諸內政部營建署93年12月14日台
            內營字第0930088212號函示及臺北市政府已在94年
            10月14日援用內政部上開函示以府建市字第094036
            42900 號函示同意解除系爭土地原投資核准案，回
            復系爭土地為公共設施保留地之現狀，按土地稅法
            第19條規定課徵系爭土地千分之6 地價稅，始符「
            實質課稅」之公平原則。原確定判決竟置上開內政
            部營建署93年12月14日台內營字第0930088212號函
            示，及臺北市政府94年10月14日府建市字第094036
            42900 號函示，認有重新獎勵投資興辦或由政府取
            得興闢之必要，同意解除系爭土地原投資核准案，
            回復系爭土地公共設施保留地之變更行政處分內容
            恝然不論，率認系爭土地非屬公共設施保留地。原
            確定判決，顯有判決消極不適用法規之再審事由及
            為判決基礎之行政處分，依其後行政處分解釋（即
            內政部、財政部解釋函文）已有變更者之再審事由
            至明。
        (3)原確定判決，復認系爭土地不符合公共設施保留地規
          定，其所有人並無因公共設施保留地之限制使用而受
          何特別犧牲，與司法院釋字第336 號、第440 號解釋
          情形不同，自無從要求國家應予補償或適用特別稅率
          云云。惟查：
          人民之財產權應予保障，憲法第15條定有明文。國
            家機關依法行使公權力致人民之財產權遭受損失，
            若逾其社會責任所應忍受之範圍，形成個人之特別
            犧牲者，國家應予合理補償（司法院釋字第440 號
            解釋及第336 號解釋理由書參照）。今者，系爭土
            地之雨農市場主體建物在二十年前即因火災而燒燬
            殆盡，市場功能早已蕩然無存，如比照受獎勵投資
            興建公共設施辦法興建完成之健全市場（健全市場
            ：係指市場建築定完好無缺，未受火災…等災害重
            創之市場。）課徵千分之10地價稅。就雨農市場用
            地所在之系爭土地所有人即再審原告而言，再審原
            告所遭之財產損失（市場主體建物毀損及地價稅稅
            負加重），已然超過再審原告所應負擔社會責任之
            忍受範圍，故系爭土地之所有人即再審原告無疑是
            系爭土地之特別犧牲者，國家應予再審原告合理之
            補償。而合理之補償，衡酌司法院釋字第336 號解
            釋理由書意旨，…依都市計畫法第49條至第50條之
            1 等規定，有加成補償，許為臨時建築使用及免稅
            等補救措施，針對特別犧牲者予以不同程度之補償
            。以系爭土地而言，既然系爭土地業經臺北市政府
            94年10月14日以府建市第00000000000 號授用內政
            部營建署93年12月14日台內營字第0930088212號函
            示，認有重新獎勵投資興辦或由政府取得興闢之必
            要，准予解除雨農市場原投資核准案，補正回復系
            爭土地為公共設施保留地，則系爭土地按公共設施
            保留地現狀課徵千分之6 地價稅，顯然符合前揭司
            法院釋字第440 號及第336 號解釋理由書之意旨，
            而且於法有據。原審確定判決，未遑詳加審究斟酌
            ，實有判決不適用法規之違誤之再審事由至灼。
          抑有進者，如前所述，臺北市市場管理處於93年12
            月8 日以北市市三字第09332024500 號函再次重申
            系爭土地上之雨農市場經劃設為市場用地，有其供
            應當地居民日常民生物質之所需及購物便利之任務
            ，…，仍應保留其市場使用用途（請參本再審狀附
            件一）。既然系爭土地已經臺北市政府都市計畫劃
            設為市場用地（公共設施用地）限制保留其為市場
            使用用途，系爭土地之所有人即再審原告業因都市
            計畫法限制系爭土地做為市場用地用途使用，而受
            有(甲)土地劃定為保留市場使用用途之限制。(乙)整個
            市場用地必須整體開發及規劃興建，不可單獨興建
            之限制。(丙)將來可能由政府取得興闢而徵收取得之
            限制，再審原告為特別犧牲者洵堪認定。何況，系
            爭土地將來有重新獎勵投資興辦或由政府取得興闢
            之必要，實與未經興建開發之公共設施保留地性質
            無異，堪認再審原告為特別犧牲者，洵無庸疑。揆
            諸前揭司法院釋字第440 號解釋及第336 號解釋理
            由書意旨，自應予再審原告合理補償。前未發現斟
            酌，今再審原告提出臺北市市場管理處93年12月8
            日作成之北市市三字第09332024500 號函，足認再
            審原告所有系爭土地確實因被臺北市政府依都市計
            畫法劃設為市場用地（公共設施用地），限制而受
            有特別犧牲，依司法院釋字第440 號及336 號解釋
            理由書意旨，自應予再審原告合理補償或特別稅率
            ，以符法制。原確定判決未遑詳察，適用法規顯有
            錯誤至灼。
        (4)原確定判決，謂系爭土地同小段99之1 地號雖係77年
          11月22日由系爭地號分割，惟該地使用狀況與系爭土
          地未必相同，縱然情況相同，亦係該地按公共設施保
          留地課徵地價稅是否有誤問題，尚難以該地核課情形
          ，作為減免其依法納稅義務之依據，此與比例原則或
          公平原則無涉云云。惟查：
          按比例原則在德國早期常在警察事件被引用。目前
            廣泛被運用，在理論上「比例原則」為憲法位階之
            法律原則，「以法律保留」作為限制憲法上基本權
            利之準則者，（如我國憲法第23 條 ），一般皆以
            比例原則充當內在界限，比例原則表現於我國現行
            法者，不乏其例，如憲法第23條、警械使用條例第
            6 條、集會遊行法第26條等、或如行政程序法第7
            條規定：行政行為，應依下列原則為之：…(三)持取
            之方法所造成之損害不得與欲達成目的之利益顯失
            均衡。合先敘明。
          茲臺北市○○區○○段3 小段99之1 地號土地，係
            於77年11月22日，自系爭土地即臺北市○○區○○
            段3 小段99地號分割而成之土地，而99之1 地號土
            地與99地號土地，兩者同為系爭土地上雨農市場之
            建物基地（請參卷附再審原告93年10月21日提呈鈞
            院訴訟陳述狀(一)證二：臺北市稅捐稽徵處士林分處
            91年5 月15日北市稽士林乙字第09161021200 號函
            影本）。如前所述，既然臺北市○○區○○段3 小
            段第99地號土地與分割而生之同段99之1 地號土地
            同為系爭土地上雨農市場之建物基地，而99之1 地
            號土地係依公共設施保留地稅率課徵地價稅，則同
            為雨農市場建物基地所在之99地號土地，就公平之
            課稅比例原則而言，本當與分割之99之1 地號土地
            同按公共設施保留地稅率課徵其地價稅，始符公允
            ，豈可就因為雨農市場建物用地之不同地號土地課
            徵不同稅率之地價稅。原確定判決，率謂系爭土地
            不得與分割之99之1 地號並按公共設施保留地課徵
            地價稅，顯然違反「比例原則」「公平原則」至灼
            ，已然該當適用法規顯有錯誤之再審事由。
        (5)原確定判決，謂再審原告主張多年來均按千分之6 稅
          率地價稅，係善意相對人，再審被告嗣後改按一般用
          地稅率課稅，違反信賴保護原則，但再審原告未提出
          確切事證以證明其有何因信賴而展開之具體信賴行為
          ，並因而發生值得保護信賴之利益，該主張並無可採
          云云。惟按：按「信賴保護原則」係建立在具備下列
          要件，如得謂主張有值得保護之信賴，相對人有信
          賴之事實，此種信賴事實可從相對人之為表現中得知
          。須行政處分之作成非因相對人使用詐術，脅迫、
          賄賂、提供不確實之資訊者。行政處分之違法須非
          相對人明知或有重大過失而不知者。茲就上列「信賴
          保護原則」應備要件，逐一檢視系爭土地可徵，系爭
          土地上雨農市場於61年即已取得使用執照至今，多年
          來，再審被告士林分處就再審原告所有系爭土地，一
          直以公共設施保留地稅率，課徵再審原告系爭土地地
          價稅，再審原告亦一直信賴再審被告士林分處核千分
          之6 地價稅稅率繳款通知書逐年納稅，而系爭土地按
          公共設施保留地稅率千分之6 課徵地價稅，乃是出自
          再審被告士林分處之依法課徵。再審原告並未對再審
          被告施用詐術、脅迫、賄賂或提供不確實資訊，縱再
          審被告士林分處嗣後清查發現並自行認定系爭土地非
          屬公共設施保留地，改按一般用地稅率課徵地價稅，
          然此違法行政處分再審原告並未明知亦無重大過失不
          知。故而，從上所述，並未足見再審原告之系爭土地
          多年來為再審被告以公共設施保留地課徵千分之6 地
          價稅，顯然符合前揭「信賴保護原則」必備三項要件
          至明。原確定判決不察於此，逕謂再審原告主張「信
          賴保護原則」無足置採，實屬率斷，已然違反「信賴
          保護原則」認事用法顯然違誤至為灼然。
      3.綜上，原確定判決，顯有諸多再審事由至明。為此，爰
        依行政訴訟法第276 條規定，於法定不變期間提起本件
        再審之訴。狀請鈞院細心勾稽，准予廢棄原確定判決，
        並將不利再審原告之原判決、訴願及復查決定、原處分
        均予撤銷，以維權益，至感法便。
    (二)被告主張之理由：
      1.依行政訴訟法第242 條規定：「對於高等行政法院判決
        之上訴，非以其違背法令為理由，不得為之。」，同法
        第243 條：「判決不適用法規或適用不當者，為違背法
        令。有左列各款情形之一者，其判決當然違背法令…六
        、判決不備理由或理由矛盾者。」，及同法第273 條第
        1 項第1 款、第13款、第14款：「有左列各款情形之一
        者，得以再審之訴對於確定終局判決聲明不服。但當事
        人已依上訴主張其事由或知其事由而不為主張者，不在
        此限：一、適用法規顯有錯誤者。…十三、當事人發見
        未經斟酌之證物或得使用該證物者。但以如經斟酌可受
        較有利益之裁判者為限。十四、原判決就足以影響於判
        決之重要證物漏未斟酌者。」，惟再審原告前揭主張係
        對鈞院及最高行政法院前揭判決已認定及斟酌之事實再
        事爭執，而未具體說明原確定判決有何不適用法規或適
        用法規不當之情形，及就所提再審理由提出新事證，且
        查再審起訴主張亦經前揭判決一一審認並詳述不予採認
        之理由在案。洵此，再審原告提起本案再審之訴與前揭
        行政訴訟法第273 條規定之再審事由及證據規定顯有不
        符，是再審原告請求廢棄原確定判決之主張，應無理由
        ，合先敘明。
      2.卷查本案系爭土地，地上建物計有臺北市○○區○○段
        3 小段30109 建號等34戶房屋，此有臺北市地籍地價地
        籍圖資料電傳資訊服務系統查詢畫面附卷可稽（附件4
        ）；另依被告所屬士林分處房屋稅籍紀錄表顯示（附件
        14），再審原告等所有之房屋並未有火災毀損而註銷房
        屋稅籍之記載，又該分處於91年5 月21日至現場勘查，
        發現系爭土地臨馬路處均作為商家使用，土地內部則仍
        作為市場使用，部分土地則劃有停車格為停車場使用，
        並未發現房屋有倒塌、滅失之情形，有照片數10幀附卷
        可稽（附件5 ）。是再審原告等訴稱雨農市場因火災燒
        毀滅失乙節，應不足採。
      3.有關再審原告等主張系爭土地應按公共設施保留地稅率
        課徵地價稅云云，惟查按土地稅法第19條規定之立法理
        由已記載，為對因都市計畫而被劃為公共設施之用地，
        在未徵收或收購之保留期間，其使用已被限制，故明定
        特別稅率及免徵標準；復參酌財政部87年7 月15日臺財
        稅第871954380 號函釋規定：「二、查都市計畫法所稱
        之『公共設施保留地』，依都市計畫法第48條至第51條
        之立法意旨，係指依同法所定都市計畫擬定、變更程序
        及同法第42條規定劃定之公共設施用地中，留待將來各
        公用事業機構、各該管政府或鄉、鎮、縣轄市公所取得
        者而言。已取得或非留供各事業機構、各該管政府或鄉
        、鎮、縣轄市公所取得者，仍非屬公共設施保留地。…
        」，故都市計畫法所稱之「公共設施保留地」，係指依
        同法所定都市計畫擬定、變更程序及同法第42條規定劃
        設之公共設施用地中，留待將來各公用事業機構、各該
        管政府或鄉、鎮、縣轄市公所取得者而言。惟依臺北市
        市場管理處91年6 月14日北市市三字第09160947500 號
        函說明二載明：「旨揭地號土地經查係本市都市計畫公
        共設施雨農市場用地，該市場用地業經前陽明山管理局
        核准民間投資興建，並於61年間建竣，屬已開闢之公共
        設施市場用地，而非公共設施保留地。」（附件6 ）次
        查相關案件亦經臺北市政府都市發展局以91年7 月16日
        北市都二字第09131707900 號函請臺北市市場管理處查
        明函復被告，嗣該處以91年7 月23日北市市三字第0916
        1227000 號函載明：「旨揭地號土地經查係本市都市計
        畫公共設施雨農市場用地，由前陽明山管理局核准盧文
        金等3 人興建地上2 層建物，並領有前陽明山管理局核
        發之（60）工營字第142 號建造執照及（61）工使字第
        250 號使用執照，有關該市場是否依都市計畫法第30條
        規定所定辦法核准由私人或團體興辦乙節，因前開（60
        ）工營字第142 號建造執照申辦書並未由前陽明山管理
        局移交臺北市政府工務局建築管理處接管，其核准興建
        依據之法規本處無從查考。」（附件7 ）又依臺北市市
        場管理處91年7 月30日北市市三字第09161265500 號函
        說明二亦指明：「…另有關有無用地取得計畫乙節，該
        市場用地因係由前陽明山管理局核准盧文金等3 人興建
        ，為已開闢之公共設施市場用地，本處目前並無用地取
        得計畫。」（附件8 ）是系爭土地雖經規劃為市場用地
        （公共設施用地），惟已經私人取得建造執照及使用執
        照開闢使用，並非經公用事業機構、各該管政府或鄉、
        鎮、縣轄市公所開闢使用及供上開該等機構、機關單位
        留待將來取得使用，故非屬公共設施保留地，至臻明確
        ，又系爭土地尚有再審原告所有供商業用之2 樓建築物
        ，此為再審原告於鈞院92年度訴字第719 號再審原告不
        服被告所屬士林分處補徵系爭土地86年至90年地價稅訴
        訟審中所自承，有該等判決書附卷為證（附件15），是
        再審原告主張自無可採。
      4.再審原告主張臺北市○○區○○段3 小段99之1 地號土
        地，係於77年11月22日自系爭土地即臺北市○○區○○
        段3 小段99地號分割而成之土地，而99之1 地號土地與
        99地號土地，兩者同為系爭土地上雨農市場之建物基地
        ，就公平之課稅比例原則而言，本當與分割之99之1 地
        號土地同按公共設施保留地稅率課徵其地價稅云云，查
        與系爭土地同小段之99之1 地號土地雖係77年11月2 日
        間由系爭地號分割，依臺北市市場管理處94年12月19日
        北市市三字第09432089600 號函說明三載明：「另查旨
        揭士林區○○段○ ○段99之1 地號係道路用地，非雨農
        市場基地。」（附件16）是99之1 地號土地其使用情形
        與系爭土地不同，自當按其應適用之稅率課徵，再審原
        告所訴，容有誤解。
      5.再審原告主張其多年來一直信賴被告所屬士林分處按千
        分之6地 價稅稅率繳款通知書逐年納稅云云。按對於行
        政機關之行政處分主張有信賴保護原則者，須因信賴該
        行政處分，而有客觀上具體之表現行為，且有值得保護
        之利益，始受信賴保護原則之保障。本件再審原告未提
        出確切事證以證明其有何因信賴而展開具體之信賴行為
        ，並因而發生值得保護信賴之利益，其主張即無可採。
        從而，系爭土地既經查明非屬公共設施保留地，則被告
        所屬士林分處按一般用地稅率課徵再審原告等91年地價
        稅，揆諸前揭規定並無不合，復查及訴願決定予以駁回
        ，亦無違誤。再審原告請求為廢棄原判決之主張應無理
        由。敬請大院明察駁回再審原告之訴，以維法制。
    理  由
一、按「有下列各款情形之一者，得以再審之訴對於確定終局判
    決聲明不服。但已依上訴主張其事由或知其事由而不為主張
    者，不在此限：..」行政訴訟法第273 條第1 項定有明文。
    又再審之訴顯無再審理由者，得不經言詞辯論，以判決駁回
    之同法第278 條第2 項亦有明定。而當事人對於確定判決提
    起再審之訴，必須具有同法第273 條第1 項、第2 項所列情
    形之一者，始得為之。查同法第273 條第1 項第11款所謂「
    為判決基礎之行政處分，依其後行政處分已變更者」，係指
    該行政處分於判決後為另一行政處分所變更者而言。若該行
    政處分為另一行政處分所變更之事實於判決時即已存在，並
    經當事人提出主張，經原審斟酌而不採者，即非屬該款規定
    之再審事由；第13款所謂「當事人發見未經斟酌之證物或得
    使用該證物者」，係指該項證物於前訴訟程序終結前即已存
    在，而為再審原告所不知悉，或雖知其存在而不能使用，現
    始知其存在，或得使用者而言（改制前行政法院48年度裁字
    第40號判例參照），且須以經斟酌可受較有利益之裁判者為
    限，如已於前訴訟程序提出主張，而為原判決所不採者，即
    非此之所謂未經斟酌之證物（最高行政法院91年度判字第23
    79號判決參照）。次按「再審之訴不合法者，行政法院應以
    裁定駁回之。」同法第278 條第1 項亦有明定。
二、本院92年度訴字第3595號判決斟酌全辯論意旨及調查證據之
    結果，認定其得心證之理由如下：查本件系爭土地係由前陽
    明山管理局核准盧文金等三人興建地上二層建物，並領有前
    陽明山管理局核發之（六０）工營字第142 號建造執照及（
    六一）工使字第250 號使用執照，為已開闢之公共設施市場
    用地，有上開使用執照存根、臺北市市場管理處91年6 月14
    日北市市三字第09160947500 號函、91年7 月23日北市市三
    字第09161227000 號函及91年7 月30日北市市三字第091612
    65500 號函附原處分卷可稽，是系爭土地雖經規劃為市場用
    地（公共設施用地），惟已經私人取得建造執照及使用執照
    開闢使用，並非經公用事業機構、各該管政府或鄉、鎮轄市
    公所開闢使用及供上開機構、機關單位留待將來取得使用，
    故不屬公共設施保留地。原告雖主張系爭土地上之市場主體
    ，於二十年前發生火災，使市場主要功能喪失云云，即使屬
    實，然如上所述，系爭土地既經私人開闢使用，非屬公共設
    施保留地，何況系爭土地尚有原告所有供商家用之二樓建築
    物，此為原告於本院92年度訴字第719 號原告不服被告補徵
    系爭土地86年至90年地價稅案中所自承（該案訴願卷復有照
    片為證），有該案判決書附卷為證，原告指系爭土地未重蓋
    前已回復為公共設施保留地之原始狀態云云，自不足採。系
    爭土地既經查明非屬公共設施保留地，則原處分按一般用地
    稅率課徵原告91年之地價稅，揆諸首揭說明，即於法有據。
    至於與系爭土地同段之99之1 是否按千分之6 計徵地價稅，
    與系爭土地應按一般稅率課徵地價稅無關，原告指原處分違
    反憲法第七條之平等原則云云，要無可採。再行政主管機關
    就行政法規所為之釋示，係闡明法規之原意，應自法規生效
    之日起有其適用（司法院釋字第287 號解釋參照），原告指
    雨農市場是在61年4 月8 日取得建物使用執照，雨農市場之
    興建未受主管政府獎勵投資興建公共設施辦法獎勵情況下興
    建，自然不適用財政部87年7 月15日台財稅第871954380 號
    函云云，要無足採。另被告核課系爭土地地價稅之法令依據
    ，係現行土地稅法相關規定，並非依臺北市獎勵投資興建公
    共設施辦法之規定，原告所主張雨農市場早於臺北市獎勵投
    資興建公共設施辦法八年產生云云，顯對法令有所誤解，乃
    判決駁回上訴人在原審之訴。
三、查本件再審原告於起訴狀內主張：茲系爭土地即雨農市場用
    地，業經臺北市政府於94年10月14日依據內政部營建署93年
    12月14日台內營字第0930088212號函示，認有重新獎勵投資
    興辦或由政府取得興闢之必要，解除雨農市場用地原投資核
    准案，補正回復為公共設施保留地。既然系爭土地上雨農市
    場用地，已在94年10月14日補正回復為公共設施保留地，則
    原確定判決，置內政部營建署93年台內營字第0930088212號
    函示及臺北市政府94年10月14日遵照內政部上開93年12月14
    日函示所做之94年府建市字第00000000000 號函示，認有重
    新獎勵投資興辦或由政府取得興闢之必要，准予系爭土地解
    除原投資核准，回復為公共設施保留地之法令解釋於無視。
    不予適用上開乙紙認定系爭土地應回復公共設施保留地之有
    效，明確法令解釋，仍執財政部87年7 月15日台財稅第8719
    54380 號函之舊有解釋，認定系爭土地非屬公共設施保留地
    。原確定判決即有第11款：「為判決基礎之行政處分，依其
    後之行政處分（即內政部、財政部解釋函文）已變更者。」
    之再審事由云云。但查再審原告此項主張，業於不服本院92
    年度訴字第3595號判決，提起上訴時之補充上訴理由狀主張
    其事由（見最高行政法院96年度判字第444 號判決第28至30
    頁），且據最高行政法院96年度判字第444 號判決斟酌論駁
    （見最高行政法上開判決書第7 頁、第8 頁）。揆諸行政訴
    訟法第273 條第1 項但書規定，再審原告對此部主張，已不
    得再提再審之訴至明。
四、次查原告於再審起訴狀內主張：再審原告於本件再審訴訟中
    提出之臺北市市場管理處93年12月8 日北市市三字第093320
    24500 號函認定系爭土地上雨農市場用地仍為做市場使用用
    途之公共設施用地（見最高行政法院97年裁字第3114號裁定
    卷第10頁背面）。上開臺北市市場管理處函為本件確定判決
    言詞辦論終結前即已存在之証物，再審原告不知有此致未斟
    酌，現於原確定行政判決後始知臺北市場管理處曾於93年12
    月8 日作成北市市三字第09332024500 號函，認定系爭土地
    上雨農市場用地，將來仍應保留為公共設施用地之市場用地
    使用用途。顯然該當行政訴訟法第273 條第1 項第13款：「
    當事人發現未經斟酌之証物」之再審事由云云。但查：臺北
    市政府有無依臺北市場管理處曾於93年12月8 日作成北市市
    三字第09332024500 號函將系爭土地回復為公共設施保留地
    ，亦僅其回復為公共設施保留地以後年度可否按特別稅率納
    稅問題，與本件91年度系爭土地是否公共設施保留之認定無
    影響。從而，揆諸行政訴訟法第273 條第1 項第13款「當事
    人發見未經斟酌之證物或得使用該證物者。但以如經斟酌可
    受較有利益之裁判者為限。」之但書規定，原告要無執此據
    為其得提起再審之事由。
五、綜上所述，本件再審原告之訴主張具有行政訴訟法第273 條
    第1 項第13款之再審事由，惟經本院審理結果，顯無理由，
    爰不經言詞辯論，以判決駁回之。另原告主張有同條第1 項
    第11款事由部分，因原告於提起上訴時，業已主張其事由，
    且經最高行政法院判決斟酌認定在案，該部分主張為不合法。
六、據上論斷，依行政訴訟法第278 條第1 項、第2 項、第98條
    第1 項前段，判決如主文。
中    華    民    國    97    年    11    月    24    日
                     臺北高等行政法院第七庭
                               審判長法  官   林  樹  埔
                                     法  官   林  玫  君
                                     法  官   闕  銘  富
上為正本係照原本作成。
如不服本判決，應於送達後20日內，向本院提出上訴狀並表明上
訴理由，如於本判決宣示後送達前提起上訴者，應於判決送達後
20日內補提上訴理由書（須按他造人數附繕本）。
中    華    民    國    97    年    11    月    26    日
                                     書記官   孫  筱  晴


司法院資訊處製作；財團法人民間司法改革基金會備份。
